【裁判字號】    91,訴,1422
【裁判日期】    920729
【裁判案由】    確認債權存在
【裁判全文】
臺灣臺中地方法院民事判決  九十一年度訴字第一四二二號
    原      告    瑞成鐵材有限公司
?
    法定代理人    丙○○
    訴訟代理人    高志明律師
    被      告    王惟興即耀盛工程行    住台南市○○街二六巷一弄三八號
    訴訟代理人    乙○○      .
    被      告    玉樹營造股份有限公司  設台中市○區○○○路一六九號一六樓
                              .
    法定代理人    甲○○  住台.
    訴訟代理人    廖本揚律師
    複  代理人    郭林勇律師
                  陳惠玲律師
右當事人間請求確認債權存在事件，本院判決如左：
    主    文
確認被告王惟興即耀盛工程行對被告玉樹營造股份有限公司之債權新台幣貳佰零伍萬
玖仟捌佰伍拾伍元存在。
原告其餘之訴駁回。
訴訟費用由被告玉樹營造股份有限公司負擔。
    事    實
甲、原告方面：
  一、聲明：如主文第一項所示。
  二、陳述：
  （一）原告曾對被告王惟興即耀盛工程行請求給付工程款，獲得勝訴確定判決，並
        以鈞院九十一年度裁全一字第二二一九號民事裁定為執行名義，請求就被告
        王惟興即耀盛工程行對被告玉樹營造股份有限公司（下稱玉樹公司）之工程
        款之債權，在新臺幣（下同）二百零五萬九千八百五十五元之範圍內予以扣
        押，並經鈞院以九十一年度執全一字第一○二七號執行命令，禁止被告王惟
        興即耀盛工程行收取被告玉樹公司之工程款債權或為其他之處分，被告玉樹
        公司亦不得對被告王惟興即耀盛工程行清償，因被告玉樹公司之聲明異議不
        實，爰依強制執行法第一百二十條規定，提起本件確認債權存在之訴。
  （二）被告玉樹公司承攬嘉義市博愛仁愛之家養護大樓興建工程，並將上開工程全
        部轉包予被告王惟興即耀盛工程行，工程款總價三千六百四十八萬三千零七
        十八元。被告王惟興即耀盛工程行因上開工程需要鋼筋原料而向原告購買，
        買賣契約只有口頭約定，原告陸續給付鋼筋貨款共計六百多萬元，原告開發
        票給玉樹公司（抬頭亦寫玉樹公司）後，被告玉樹公司至月底即以發票人身
        分開立以原告為受款人之支票交付予原告，但由於被告玉樹公司是甲等營造
        公司，故該支票均無背書，且其中兌現的只有四百六十九萬五千七百零八元
        ，故被告王惟興即耀盛工程行仍積欠原告鋼筋貨款計二百零五萬九千八百五
        十五元。
  （三）被告玉樹公司提出之代付款明細表，無從證明是其用來支付被告王惟興即耀
        盛工程行之工程款，且其中第九次的簽回條看不出與本件工程有關，亦看不
        出有百分之十保留款事項，被告王惟興即耀盛工程行對於被告玉樹公司尚有
        工程款債權二百零五萬九千八百五十五元存在。
  三、證據：提出本院九十一年度裁全一字第二二一九號民事裁定、九十一年執全一
      字第一○二七號執行命令、民事執行處函、發票影本五紙、支票影本五紙。
乙、被告王惟興即耀盛工程行方面：於最後言詞辯論期日未到場，據其之前到庭辯論
    意旨如下：
  一、聲明：請求駁回原告之訴。
  二、陳述：
  （一）被告王惟興即耀盛工程行確有向被告玉樹公司承攬嘉義市博愛仁愛之家養護
        大樓新建工程之結構裝修泥作工程，合約總價三千六百四十八萬三千零七十
        八元，被告玉樹公司提出之代付款明細表所示付款簽回條，確經被告王惟興
        即耀盛工程行蓋章。付款簽回條是小包拿請款單及發票到工地辦公室，我們
        核對以後交給被告玉樹公司的工地主任，被告玉樹公司的工地主任再轉交被
        告玉樹公司核對請款。被告玉樹公司會通知我們放款，我們再通知小包，請
        小包帶公司的大小章到工地的辦公室請款，在付款簽回條上簽名後領款，我
        們也有在付款簽回條上蓋章，被告玉樹公司的人員也會在現場確認無誤後才
        將支票給小包領走，簽回條原本給被告玉樹營造股份有限公司，我們保留影
        本。
  （二）臺灣嘉義地方法院九十一年訴字第二○七號卷內所附二十五紙原告估價單，
        確實是被告王惟興即耀盛工程行向原告買貨時，經過磅確認無誤後所簽的，
        而原告的請款單上面之抬頭都有玉樹營造字樣，此係原告所寫的，與被告耀
        盛工程行無關。被告王惟興即耀盛工程行向原告訂的材料是送至被告王惟興
        即耀盛工程行向被告玉樹公司承攬工作的嘉義市博愛仁愛之家工地，九十年
        六月二十九日至九十年八月二十二日所收的貨物確實是用在前揭工程上。因
        原告就此部分雖有交付請款單給被告王惟興即耀盛工程行，但沒有開立發票
        ，加上材料部分因數量不符，故就此部分被告王惟興即耀盛工程行並沒有向
        被告玉樹公司請款。
丙、被告玉樹營造股份有限公司方面：
  一、聲明：請求駁回原告之訴。
  二、陳述：
  （一）被告玉樹公司與被告王惟興即耀盛工程行訂有承攬契約，被告王惟興即耀盛
        工程行為被告玉樹公司之下包商，依該承攬合約書所示，被告玉樹公司與被
        告王惟興即耀盛工程行間之承攬契約總額為三千六百四十八萬三千零七十八
        元，而原告為被告王惟興即耀盛工程行之下包商，被告玉樹公司為避免被告
        王惟興即耀盛工程行積欠其小包工程款或貨款，導致嘉義市博愛仁愛之家工
        程遲延，故實行監督付款，亦即將原應給付被告王惟興即耀盛工程行之工程
        款，先行支付予其他小包，若有餘額時，再交付被告王惟興即耀盛工程行。
        付款簽回條係原告瑞成鐵材有限公司拿請款單及發票到工地辦公室，被告王
        惟興即耀盛工程行核對之後，交給被告玉樹公司的工地主任，由該工地主任
        再交給被告玉樹公司核對，之後原告便可向被告玉樹公司請款。被告玉樹公
        司會通知被告王惟興即耀盛工程行放款，由被告王惟興即耀盛工程行再通知
        小包，請小包帶公司的大小印章到工地的辦事處請款，再簽回條上簽名後領
        款，被告王惟興即耀盛工程行也會在簽回條上蓋章，被告玉樹公司的人員也
        會在確認無誤之後才將支票讓小包領走，被告玉樹公司僅作放款的動作，簽
        回條原本給被告玉樹公司，由被告王惟興即耀盛工程行保留影本。
  （二）被告玉樹公司實行監督付款後，已向被告王惟興即耀盛工程行及其下包商付
        款計三千六百四十八萬三千零七十八元，核與被告玉樹公司九十一年七月十
        九日庭呈之工程承攬合約書報酬總額相符，足稽被告玉樹公司對被告王惟興
        即耀盛工程行之全部債權債務於扣押命令到達以前，已全部清償完畢。至於
        被告王惟興即耀盛工程行與原告間的債權債務情形，被告玉樹公司並不清楚
        。
  （三）實際上向原告訂購鋼筋的廠商是被告王惟興、乙○○、戴國興（王惟興的大
        舅子）等三人所屬之下游廠商即耀盛工程行，實際上取貨之人亦係上開三人
        ，被告玉樹公司負責人甲○○只是在旁邊監督渠等付款，實際上與原告訂立
        買賣契約之人應為被告王惟興即耀盛工程行。其中原告提出估價單二十五張
        中關於寶號欄雖均有「玉樹營造」等字，然原告自認該字跡均為其員工所自
        行書寫，並非被告公司之人員所簽寫，以難認為被告有何意思表示，而該等
        估價單更無被告公司表示為保證人之文義可稽，要難據此推認被告有為保證
        人之意思，可見被告玉樹公司非契約當事人無保證之意思，並無保證代付款
        之義務，且原告就二十五張估價單部分並沒有用發票向被告玉樹公司請款，
        故被告公司否認有付款的義務。
  三、證據：提出被告間之承攬契約書、監督付款明細表、各該小包之付款簽回條原
      本。
丁、本院依職權調閱嘉義地方法院九十一年訴字二○七號給付買賣價金事件卷宗、臺
    灣高等法院臺南分院九十一年度上字第一四三號卷宗、本院九十年訴字三七八五
    號給付價金事件卷宗。
    理    由
甲、程序方面：
一、被告王惟興即耀盛工程行受合法之通知，無正當理由，未於最後言詞辯論期日到
    場，核無民事訴訟法第三百八十六條所列各款之情形，爰依原告聲請，由其一造
    辯論而為判決。
二、按確認法律關係之訴，非原告有即受確認判決之法律上利益者，不得提起之，民
    事訴訟法第二百四十七條第一項前段定有明文。所謂即受確認判決之法律上利益
    ，係指因法律關係之存否不明確，致原告在私法上之地位有受侵害之危險，而此
    項危險得以對於被告之確認判決除去之者而言，故確認法律關係成立或不成立之
    訴，苟具備前開要件，即得謂有即受確認判決之法律上利益，縱其所求確認者為
    他人間之法律關係，亦非不得提起，最高法院四十二年度台上字第一○三一號判
    例闡述甚明。本件原告對被告王惟興即耀盛工程行以假扣押裁定之執行名義，聲
    請對被告王惟興即耀盛工程行與被告玉樹公司之前述工程款債權予以強制執行，
    並經本院核發九十一年三月二十二日一年執全一字第一○二七號執行命令，禁止
    被告王惟興即耀盛工程行對被告玉樹公司收取前述工程款債權或為其他處分，被
    告玉樹公司亦不得對債務人清償；然被告玉樹公司收受上述執行命令後提出異議
    ，依前揭規定及判例要旨所示，原告對被告王惟興即耀盛工程行與被告玉樹公司
    間前述債權之存否，有即受確認判決之法律上利益，堪予認定。
三、本件原告提起確認債權存在之訴，依強制執行法第一百二十條第二項規定，祇須
    以聲明異議之第三人玉樹公司為被告，並將訴訟告知債務人王惟興即耀盛工程行
    即足，並未規定以債務人王惟興即耀盛工程行一併列為被告，債務人王惟興即耀
    盛工程行對於原告之起訴倘有異議，自可以參加訴訟之方式為之，況被告王惟興
    即耀盛工程行對於原告之前聲請對第三人玉樹公司發扣押命令始終未依強制執行
    法第十二條聲明異議，於本案審理時亦未主張其對被告玉樹公司已無債權存在，
    是原告依強制執行法第一百二十條第二項規定，對於聲明異議之第三人玉樹公司
    提起本件確認債權存在之訴，復併列對於上開債權之存在無爭執之債務人王惟興
    即耀盛工程行為被告，即難認有即受確認判決之法律上利益，此部分應予駁回。
乙、實體方面：
一、原告主張被告玉樹公司承攬嘉義市博愛仁愛之家養護大樓興建工程，被告玉樹公
    司將上開工程全部轉包予被告王惟興即耀盛工程行，工程總價三千六百四十八萬
    三千零七十八元，而被告王惟興即耀盛工程行因上開工程需要鋼筋原料而向原告
    購買，原告便將鋼筋送到被告玉樹公司前揭工程工地即嘉義市博愛仁愛之家，由
    被告王惟興即耀盛工程行簽收等情，為兩造所不爭，復據被告玉樹公司提出工程
    承攬合約書在卷可按，堪信真實。
二、系爭工程款之發放，係由原告拿請款單及發票到工地辦公室，被告王惟興即耀盛
    工程行核對之後，交給被告玉樹公司的工地主任，由該工地主任再交給被告玉樹
    公司核對，之後原告便可向被告玉樹公司請款。被告玉樹公司會通知被告王惟興
    即耀盛工程行放款，由被告王惟興即耀盛工程行再通知小包，請小包帶公司的大
    小印章到工地的辦事處請款，再於付款簽回條上簽名後領款，被告王惟興即耀盛
    工程行也會在付款簽回條上蓋章，被告玉樹公司的人員也會在確認無誤之後才將
    支票讓小包領走，被告玉樹公司僅作放款的動作，付款簽回條原本給玉樹公司，
    由被告王惟興即耀盛工程行保留影本等情，分別經被告王惟興即耀盛工程行及被
    告玉樹公司陳述情節互核相符，復有付款簽回條在卷可按。經查，原告主張其陸
    續交付被告王惟興即耀盛工程行鋼筋，原告開發票給玉樹公司（抬頭亦寫玉樹公
    司）後，被告玉樹公司至月底即以發票人身分開立以原告為受款人之支票交付原
    告，其中陸續兌現者為支票五張面額共計四百六十九萬五千七百零八元，為兩造
    所不爭，復據兩造提出支票影本在卷可按，堪信真實。又被告王惟興即耀盛工程
    行向原告購買鋼筋，並經雙方會同過磅無誤，原告除前揭已受償之四百六十九萬
    五千七百零八元鋼筋貨款外，自九十年六月二十九日起之貨款二百零五萬九千八
    百五十五元，仍未受償之事實，業據原告向臺灣嘉義地方法院提起九十一年度訴
    字第二○七號給付價金訴訟獲全部勝訴，經被告王惟興即耀盛工程行提起上訴，
    嗣因視為撤回上訴而確定，業據本院依職權調閱臺灣嘉義地方法院九十一年訴字
    二○七號給付買賣價金事件卷宗，及臺灣高等法院臺南分院九十一年度上字第一
    四三號卷宗查核屬實。惟被告王惟興即耀盛工程行向原告所訂鋼筋，係送至被告
    王惟興即耀盛工程行向被告玉樹公司承攬工作的嘉義市博愛仁愛之家工地，並確
    實是用在前揭工程上等事實，已據被告王惟興即耀盛工程行自認在卷可按，復為
    原告所不爭。被告玉樹公司既主張其為避免被告王惟興即耀盛工程行積欠其小包
    工程款或貨款，導致嘉義市博愛仁愛之家工程遲延，故實行監督付款之方式，先
    行支付小包，若有餘額時，再交付被告王惟興即耀盛工程行，則果如被告玉樹公
    司抗辯所稱其對被告王惟興即耀盛工程行之工程債務已完全清償完畢，當不致於
    仍有用於其工地之二百零五萬九千八百五十五元鋼筋貨款尚未給付原告之情形發
    生，是被告玉樹公司此項抗辯，自無可採。堪認被告玉樹公司就被告王惟興積欠
    原告之二百零五萬九千八百五十五元鋼筋貨款，尚有給付被告王惟興即耀盛工程
    行之義務，其債務仍然存在。
三、被告玉樹公司雖提出代付款明細表及付款簽回條，主張其與被告王惟興即耀盛工
    程行間三千六百四十八萬三千零七十八元之工程債務已完全清償完畢，而被告王
    惟興即耀盛工程亦自認代付款明細表及付款簽回條上「王惟興」及「耀盛工程行
    」印文之真正。惟查，被告玉樹公司提出之付款簽回條，並非皆有「王惟興」及
    「耀盛工程行」之印文，是以原告主張代付款明細表與支付被告王惟興即耀盛工
    程行之工程款無關，似非無據。又依代付款明細表與付款簽回條核對結果，其中
    編號四十一號陳友明工水電費及編號一百二十協利之金額，代付款明細表分別載
    為八千七百三十六元、二十八萬一千三百二十二元，付款簽回條則分別載為一萬
    八千七百三十六元、十四萬零六百六十一元，兩者即有出入，若付款簽回條原本
    之記載為真實，則縱依被告玉樹公司之計算方式，其支出之金額自非其所抗辯之
    恰為三千六百四十八萬三千零七十八元。此外代付款明細表編號九三、九五、一
    百、一百零八至一百十二、一百十四、一百二十二、一百二十三、一百二十九號
    所列各項，均無證據證明何以不入帳，而不算入被告玉樹公司支出之數額內。準
    此，被告玉樹公司提出之代付款明細表等，既有瑕疵，則難認其支出之金額與工
    程總額三千六百四十八萬三千零七十八元相同，自無從為有利於被告玉樹公司之
    認定。
四、綜上所述，原告就被告王惟興即耀盛工程行之部分，欠缺確認之訴之訴訟利益，
    為無理由，應予駁回。被告玉樹公司就被告王惟興即耀盛工程行積欠原告之二百
    零五萬九千八百五十五元鋼筋貨款，尚有給付被告王惟興即耀盛工程行之義務，
    被告王惟興即耀盛工程行對其之同額債權仍然存在，從而原告對被告玉樹公司請
    求確認被告王惟興即耀盛工程行對於被告玉樹公司有二百零五萬九千八百五十五
    元之債權存在之部分，為有理由，應予准許。
五、據上論結，原告之訴為一部有理由、一部無理由，依民事訴訟法第三百八十五條
    第一項前段、第七十九條但書，判決如主文。
中      華      民      國    九十二    年      七      月    二十九    日
                                    臺灣臺中地方法院民事第一庭
~B法      官  陳宗賢
右為正本係照原本作成
如不服本判決，應於判決送達後二十日內，向本院提出上訴狀。
中      華      民      國    九十二    年      七      月    二十九    日
~B法院書記官


司法院資訊處製作；財團法人民間司法改革基金會備份。
